【裁判字號】    99,消債更,50
【裁判日期】    990226
【裁判案由】    聲請更生程序
【裁判全文】
臺灣高雄地方法院民事裁定            99年度消債更字第50號
聲  請  人  甲○○
上列當事人因消費者債務清理事件聲請更生，本院裁定如下：
    主  文
聲請駁回。
聲請費用由聲請人負擔。
    理  由
一、本件債務人主張：伊因有不能清償情事，曾依「中華民國銀
    行公會會員辦理消費金融案件無擔保債務協商機制」（下稱
    無擔保協商）申請債務協商成立，約定自民國（下同）95年
    8 月起，每月應繳納新臺幣（下同）18,470元。惟聲請人目
    前每月平均薪資收入僅約有20,000元，倘扣除每月之必要生
    活費用17,714元、其女扶養費及保險費5,736元，合計約
    23,450元，已入不敷出，實無力支付協商還款金額。聲請人
    女於98年出生，因家庭成員增加致得支配之收入不足，不得
    已僅得於98年1 月間毀諾，並非伊惡意毀諾，實係因其客觀
    上確有不可歸責之事由所致。又伊無擔保或無優先權之債務
    總額未逾1,200 萬元，復未經法院裁定開始清算程序或宣告
    破產，爰向本院聲請更生等語。
二、按「為使負債務之消費者得依本條例所定程序清理其債務，
    以調整其與債權人及其他利害關係人之權利義務關係，保障
    債權人之公平受償，謀求消費者經濟生活之更生及社會經濟
    之健全發展，特制定本條例。」、「債務人不能清償債務或
    有不能清償之虞者，得依本條例所定更生或清算程序，清理
    其債務」，消費者債務清理條例第3 條定有明文。是消費者
    債務清理條例之立法，其中心思想乃認陷於經濟上困境之消
    費者若任其於惡性循環之債務窘境中自生自滅，其將衍生嚴
    重之社會問題，致難以維持安定之社會經濟秩序，故有予之
    分別情形依更生或清算之程序清理其債務之必要，藉以妥適
    調整其與各相關債權人等間之權利義務關係，以謀求消費者
    經濟生活之更生機會，從而健全社會經濟發展。惟私法上之
    債之關係，係以當事人間之信賴關係為基礎，為社會經濟組
    織之重要支柱。當事人於以法律行為追求自己之利益之際，
    亦應顧及對方之利益，並考量債權債務在社會上之作用，本
    於誠實及信用之原則，行使其債權及履行其債務。故債務人
    之消費者欲以上開條例為其所負義務之調整者，自應本於誠
    信原則之本旨，僅在其不能清償債務或有不能清償之虞而使
    其陷於經濟上之困境時始得准許之。以避免其藉此善意之立
    法而惡意圖謀減免債務，致使社會陷於道德之危險，並因此
    使信用緊縮而造成社會經濟之動盪。
三、經查：
  （一）按「債務人與金融機構協商成立者，不得聲請更生或清
    算。但因不可歸責於己之事由，致履行顯有重大困難者，不
    在此限」、「本條例施行前，債務人依金融主管機關協調成
    立之中華民國銀行公會會員，辦理消費金融案件無擔保債務
    協商機制與金融機構成立之協商，準用前項之規定」消費者
    債務清理條例第151 條第5 、6 項定有明文。
  （二）債務人所主張之上開事實，業據提出債務協商協議書暨
    無擔保債務還款計畫書、債權人清冊、前置協商退件通知函
    、財團法人金融聯合徵信中心之債權人清冊及當事人綜合信
    用報告、勞保投保資料表、戶籍謄本、薪資單、聲請人96年
    、97年國稅局綜合所得稅各類所得資料清單等文書為證。
  （三）按債務人與金融機構協商成立者，不得聲請更生或清算
    ，但因不可歸責於己之事由，致履行顯有重大困難者，不在
    此限；本條例施行前，債務人依金融主管機關協調成立之中
    華民國銀行公會會員辦理消費金融案件無擔保債務協商機制
    與金融機構成立之協商，準用前項之規定，消費者債務清理
    條例第151 條第5 項、第6 項分別定有明文。是債務人若於
    消費者債務清理條例施行前曾依辦理消費金融案件無擔保債
    務協商機制而與各銀行成立協商者，自僅得於其就該協商確
    有該當不可歸責於己之事由致履行顯有重大困難之情形後，
    法院始須再審究其現是否有不能清償債務或有不能清償之虞
    等情事及其他必要條件，以決定該債務人是否得依更生或清
    算程序以清理其債務自明。經查聲請人主張與銀行達成無
    擔保協商，協議自95年8 月起、分120 期、年利率6.88％，
    按月繳納18,470元方式償還債務，惟聲請人繳納至98年1 月
    間即毀諾。聲請人主張其每月必要支出及扶養費為23,450
    元：其中14,000元乃聲請人配偶與聲請人應共同負擔之生活
    費、水電費及手機費等，故此部分聲請人僅須負擔7,000 元
    ；又聲請人每月繳納自身及其女之商業保險費高達5,015 元
    ，此等保險契約係勞、健保以外之非強制性保險，且以要保
    人繳納保險費，並以保險事故發生後能獲得保險金額為目的
    之生活保障方式，尚非生活上之必要性支出，聲請人於經濟
    能力尚有餘裕時，或可做為投資理財之手段之一，但於經濟
    困頓之際，倘若仍為求日後保障而優先選擇繳納保險費，反
    就其他債務主張無能力繳付，此相對於其他各債權人而言自
    有不公平之處，此部分之費用自難認為必要性生活支出。
    綜上所述，聲請人每月必要支出為：生活費等7,000 元、交
    通費435元及女兒扶養費4,000元，總計共11,435元。
  （四）惟聲請人縱有毀諾不可歸責之原因而得向本院聲請更生
    ，揆諸前揭說明，聲請人仍應符合有不能清償債務或有不能
    清償之虞之更生條件，始得准予更生。聲請人每月仍有上述
    8,565 元之結餘可供清償，縱可認其毀諾乃因每月結餘不足
    協議之每月清償額，屬有不可歸責之原因，惟對照其所負債
    務1,434,616 元，其得清償完畢之時程約14年，以聲請人現
    年40歲之年齡，距離法定退休年齡尚有25年，且於逐次清償
    本金後，借款利息亦可隨之降低並進而增加本金清償數額，
    於此即應認聲請人全部債務清償完畢非無可能。另按更生之
    聲請應本其為一最後手段性之立法意旨，僅於其不能清償債
    務或有不能清償之虞而陷於經濟上之困境時始准許，以避免
    惡意圖謀減免債務之情形發生；況衡諸金融機構已就曾經參
    加95年度債務協商毀諾之客戶提供「個別一致性協商方案」
    ，得經由與個別債權銀行協商程序重新評估債務人之資力、
    債信及還款計劃，以謀求適當履約方式，故聲請人縱已毀諾
    ，仍得循此途徑解決債務問題。據此，本院實難認定聲請人
    有無法清償或不能清償之虞，故聲請人之聲請，洵難認可。
四、綜上所述，本件聲請人聲請更生，尚無「不能清償債務或不
    能清償之虞」，其更生之聲請即不符消費者債務清理條例第
    3 條所定要件，自不得聲請更生，應駁回其更生之聲請。
五、爰依消費者債務清理條例第3 條、第8 條、第151 條第5 項
    、第15條，民事訴訟法第78條，裁定如主文。
中    華    民    國    99    年    2     月    26    日
                        臺灣高雄地方法院鳳山分庭
                            法      官  何悅芳
以上正本係照原本作成。
如不服本裁定，應於送達後10日內，向本院提出抗告狀並表明抗
告理由，如於本裁定宣示後送達前提起抗告者，應於裁定送達後
10日內補提抗告理由書（須附繕本）。
中    華    民    國    99    年    2     月    26    日
                            書  記  官  陳俐嫺

司法院資訊處製作；財團法人民間司法改革基金會備份。
